【裁判字號】    95,上,404
【裁判日期】    950912
【裁判案由】    撤銷股東會決議等
【裁判全文】
臺灣高等法院民事判決                   95年度上字第404號
上  訴  人  上海印刷廠股份有限公司
法定代理人  丙○○
訴訟代理人  張樹萱律師
            林正忠律師  兼送達代收人
            陳君漢律師
被 上訴 人  乙○○
訴訟代理人  林雅君律師
上列當事人間請求撤銷股東會決議等事件，上訴人對於中華民國
95年 3月20日臺灣臺北地方法院94年度訴字第5703號第一審判決
提起上訴，經本院於95年8月8日言詞辯論終結，判決如下：
    主  文
原判決廢棄。
被上訴人在第一審之訴駁回。
第一、二審訴訟費用由被上訴人負擔。
    事實及理由
一、本件被上訴人主張：伊係上訴人公司之股東，自民國 93年9
    月1日起擔任該公司之監察人，任期3年。而上訴人公司係於
    63年 3月16日設立登記，經營各種印刷、電腦報表紙買賣等
    業務之「股份有限公司」，資本總額新台幣（下同）6, 000
    萬元，股東計有丙○○、董志平、曾勵仁及伊 4人，分別持
    股1,750股、1,500股、1,350股、1,400股，總計 6,000股。
    其中丙○○擔任上訴人公司董事長，董志平、曾勵仁擔任董
    事，伊則擔任監察人。於94年9月7日，伊突收受丙○○之通
    知，將於同月19日上午10時，在土城市○○路 71號2樓接待
    室召開臨時股東會（下稱系爭股東會），討論事項計有：「
    (一)本公司組織章程修訂案；(二)本公司遷移地址案；(三)本公司
    變更所營事業案；(四)本公司變更每股金額案；(五)改選本公司
    董事、監察人案」。因丙○○於發出系爭股東會通知前，並
    未召開董事會形成召開系爭股東會之決議，伊乃於同日（94
    年9月7日）以書面方式明列所疑事項，函請上訴人公司董事
    會於同月12日前提出檢討書面並附齊相關資料向監察人（即
    伊）提出說明。詎上訴人置之不理，仍在同月19日上午10時
    召開系爭股東會，於該會議中，伊發現原股東董志平、曾勵
    仁已變更為張立常、甲○○ 2人，乃要求主席提供股權移轉
    資料，以確保會議之正當性，惟遭在場人員之辱罵、脅迫，
    伊於當場提出質疑未果後，即離席抗議，並於同月23日以台
    北杭南郵局第4144號存證信函請求丙○○限期改進，亦未獲
    置理。依90年修正之公司法規定，召集董事會應通知監察人
    ，惟伊從未收受該次董事會之通知，且依上訴人所提出之董
    事會會議紀錄所載，關於該次董事會時間、決定召開股東臨
    時會之時間，均係事後由人工書寫填載，無法證明有於94年
    9月2日形成將於同月19日召開股東臨時會之決議，是上訴人
    公司並未於同月 2日真正召集董事會，進而形成召集系爭股
    東會之決議。且系爭股東會係由不具股東身分之甲○○、張
    立常出席會議，與上訴人原股東名簿、公司登記資料之記載
    不符，經伊再三異議，系爭股東會主席丙○○仍置之不理，
    伊因而於議案表決前離席以示抗議，則系爭股東會出席股東
    僅剩丙○○1人，未有2人以上股東之出席，無從形成 2人以
    上基於平行與協同之意思表示，相互合致成立之法律行為，
    依法應不得為決議，縱形式上作成決議，亦當然不生任何效
    力。雖上訴人公司已行召集95年度臨時股東會，然伊提起本
    件確認之訴，乃在確保伊任監察人期間，為公司財務、資產
    進行監督、查核，是仍有受確認判決之利益。縱認該股東會
    決議有效成立，惟該股東會係由丙○○自行召集，且未於 7
    日前通知各董事及監察人，並依法召開董事會，顯非適法。
    況系爭股東會，令非股東之張立常、甲○○參與表決，顯有
    非股東之人參與表決之情事，其決議方法亦屬違反法令。是
    該次股東會之召集程序及決議方法顯有違反法令或章程之情
    事，伊亦得依公司法第 189條規定訴請撤銷。爰依公司法第
    171條、第 204條、第206條第1項、第207條第1項及第218條
    之規定，先位聲明：確認上訴人於 94年9月19日召開之94年
    度第一次股東臨時會會議決議不成立；並依公司法第 189條
    之規定，備位聲明：上訴人於 94年9月19日召集股東會所為
    之決議應予撤銷，及上訴人於94年10月31日經濟部中部辦公
    室核准之所營事業、遷址、修正章程、改選董監事之變更登
    記，應予塗銷。
二、上訴人則以：伊公司之董事、監察人任期3年，均自91年8月
    1日起至94年7月31日止。因渠等任期均已屆滿，伊公司董事
    長乃緊急於同年9月2日召開董事會表示因董事、監察人之任
    期屆滿等事，將於同月19日召開系爭股東，並經所有董事（
    丙○○、曾勵仁、董志平）無異議通過，是該股東會係依法
    由董事會召集，至為明確。曾勵仁雖係伊公司財務人員及董
    事，但曾勵仁之股份非其所有，僅是登記名義人，故於94年
    6 月，曾勵仁離開公司時，依公司慣例將其股權移轉予伊公
    司員工甲○○（但曾勵仁當時並未辭卸董事職務），是曾勵
    仁已非伊公司股東，伊依法通知新任股東參加股東臨時會並
    無違誤。另董志平之股權原係登記在伊公司總經理林維我名
    下，因林維我在 94年1月離職，丙○○表示暫將其名下股權
    登記予董志平，並向董志平表示，等找到適合人選，屆時董
    志平需返還名下股權，董志平亦同意。嗣於同年 8月中旬，
    丙○○向董志平表示，要將其名下股權移轉至伊公司員工張
    立常名下，董志平同意移轉股權，遂於同年 8月23日將其名
    下股權移轉予張立常。準此，於同年9月2日董事會召開前，
    伊公司之股東已變更為丙○○、甲○○、張立常與被上訴人
    等4人，是伊公司董事會決議將在9月19日召開股東臨時會，
    並依公司法規定通知新股東參加系爭股東會，系爭股東會之
    召開係依董事會決議而來，所有決議均經在場出席股東無異
    議通過（通過股權數均為4600股，超過股權數3分之2以上）
    ，故系爭股東會之決議並無任何違法。又監察人參與董事會
    僅是陳述意見，對於董事會之議案並無表決之權，是丙○○
    縱漏未通知被上訴人，亦不影響董事會決議之效力。況被上
    訴人在參加系爭股東會時僅是爭執部分出席股東之身分是否
    合法，對於董事會決議召開股東臨時會乙案並不爭執。至系
    爭董事會會議記錄關於股東臨時會之日期「19」雖是用手寫
    方式記載，惟並不影響該董事會決議之效力，且各董事願意
    在臨時股東會期日未訂之董事會記錄上簽名，亦有概括授權
    董事長決定之意思，是記錄事後再填寫日期，亦有拘束各董
    事之效力。且伊公司已另召開股東臨時會，被上訴人訴請確
    認94年 9月19日臨時股東會決議不成立，並無確認利益等語
    ，資為抗辯。
三、原審為被上訴人先位聲明勝訴之判決（即確認上訴人於94年
    9月19日召開之 94年度第一次股東臨時會會議決議不成立）
    。上訴人提起上訴，聲明：原判決廢棄；被上訴人在第一審
    先位及備位聲明之訴均駁回。
    被上訴人則聲明：上訴駁回；如先位聲明無理由，請依備位
    聲明判決上訴人於 94年9月19日召集股東會所為之股東會決
    議應予撤銷，及上訴人於94年10月31日經濟部中部辦公室核
    准之所營事業、遷址、修正章程、改選董監事之變更登記，
    應予塗銷。
四、查被上訴人主張上訴人公司資本總額6,000萬元，總計6,000
    股，於系爭股東會召集前，丙○○擔任該公司董事長、持有
    1,750股，其擔任公司監察人、持有1,400股，董志平、曾勵
    仁則為上訴人公司董事。上訴人曾於94年9月7日通知其將於
    同月19日午10時召開臨時股東會，而該股東會議係由其及丙
    ○○、張立常、甲○○等 4人出席，上訴人公司認為董志平
    、曾勵仁已不具備股東身分，故未通知董志平、曾勵仁出席
    系爭股東會。其則於會議進行中，因就張立常、甲○○之股
    東身分提出異議未果，而於議案表決前離席以示抗議，並於
    同月23日以郵局存證信函請求丙○○限期改進等情，據其提
    出公司基本資料查詢表、股東臨時會會議通知單、股東名冊
    及存證信函等為證（原審卷9-18頁），復為上訴人所不爭執
    ，應堪信為真實。是本件所應審究者，厥為：被上訴人有無
    請求確認系爭股東會會議決議不成立之法律上利益，茲詳析
    如后：
  (一)按確認法律關係成立或不成立之訴，以確認現在之法律關係
    為限，如已過去或將來應發生之法律關係，則不得為此訴之
    標的。又確認之訴，除確認證言之真偽之訴外，應以法律關
    係為其訴訟標的，此觀民事訴訟法第 247條之規定自明。單
    純之法律事實僅為法律關係發生之原因，不得為確認之訴之
    訴訟標的（參照最高法院49年台上字第1813號判例及同院85
    年度台上字第2915號判決）。
  (二)另按「公司應在本公司備置股東名簿，記載股東姓名、出資
    額等事項」、「股東之轉讓，非將受讓人之姓名或名稱及住
    所或居所，記載於公司股東名簿，不得以其轉讓對抗公司。
    前項股東名簿記載之變更，於…股東臨時會開會前15日內，
    …不得為之。」公司法第103條第1項、第 165條第1、2項定
    有明文。上訴人公司之資本總額為 6,000萬元，原股東計有
    丙○○、董志平、曾勵仁及乙○○4人，分別持股1,750股、
    1,500股、1,350股、1,400股，總計6,000股。董志平、曾勵
    仁之股權在 94年8月底前移轉予張立常、甲○○後，94年9
    月上訴人公司之股東名冊登記股東為丙○○（持有 175,000
    股）、張立常（持有150,000股）、乙○○（持有140,000股
    ）及甲○○（持有135,000股）等4人，此為被上訴人所是認
    之事實，並有其在原審提出之股東名冊影本可據（原審卷14
    頁）。雖被上訴人主張證人董志平、曾勵仁於原審95年1月4
    日之證述渠二人並不同意移轉股權，可見 94年6月間證人曾
    勵仁之股權移轉予甲○○、同年 8月間證人董志平之股權移
    轉至張立常名下，都是出自上訴人公司董事長丙○○一人獨
    斷之決定，且未取得原股權保管人董志平、曾勵仁之同意云
    云。然依董志平在原審證稱：「我在 93年3月份擔任被告公
    司股東，我沒有出資..... 只是一個保管人而已..。」；曾
    勵仁在原審亦證稱：「我沒有出資，我只是一個善意的保管
    人....。」（原審卷87頁筆錄）。由此可見彼二人既係掛名
    之股東，並非實際出資人。而彼二人既係被上訴人出資委由
    彼二人掛名登記為公司股東，此為被上訴人所不爭執之事實
    。則彼二人之股權如何轉讓與甲○○、張立常名下，當與被
    上訴人無涉。何況甲○○於原審證稱：「我沒有出資」、「
    我到公司報到服務後，由董事長決定我的股份」（原審卷87
    頁正面、背面筆錄）。足見甲○○及張立常亦係掛名之股東
    。茲公司股東名簿既登記甲○○及張立常為公司股東，被上
    訴人否認其二人為公司股東，要無可採。
  (三)被上訴人訴請確認94年 9月19日之股東臨時會議決議不成立
    ，然上開股東臨時會決議之主要內容有：1.章程修訂、2.公
    司遷址、3.變更所營事業、4.變更每股金額及改選董事、監
    察人等案（原審卷18頁股東臨時會議事錄影本）。該次股東
    臨時會所選舉之董事、監察人業於95年4、5月間陸續辭職，
    此有辭職書影本4紙在卷可考（本院卷74-77頁）。當時股東
    黃安安（本院卷78頁股東名冊）見上訴人公司董事、監察人
    均已辭職，為維持上訴人公司之正常運作，即依公司法第17
    3條第4項：「董事因股份轉讓或其他理由，致董事會不為召
    集或不能召集股東會時，得由持有已發行股份總數百分之三
    以上之股東，報經主管機關許可，自行召集。」之規定，以
    其個人股東名義向主管機關申請召開股東臨時會補選董事、
    監察人，並經主管機關核准許可，此有經濟部許可函一紙在
    卷足憑（本院卷33頁），黃安安在取得主管機關核准函後，
    即在95年6月5日以書面通知所有股東（含被上訴人）將於95
    年 6月16日上午10時30分在上訴人公司二樓會議室召開股東
    臨時會補選董事、監察人，此有通知書影本可證（本院卷79
    頁），且為被上訴人所不否認。又95年 6月16日股東臨時會
    召開時，計有股東丙○○、張立常、甲○○、黃安安及林萬
    幸（張立常代）五名股東出席，雖被上訴人在收受開會通知
    後並未出席股東臨時會，但出席股份總數為46萬股，已超過
    發行股數 1/2（總發行股數為60萬股），是上開股東臨時會
    係依法召開，而股東在投票後選任丙○○、黃安安及甲○○
    為董事，林萬幸為監察人，三位董事並在下午召開董事會選
    任董事丙○○為董事長，上訴人在改選後並依法向經濟部中
    部辦公室辦理董事、監察人補選變更登記，並經經濟部中部
    辦公室准予登記在案。凡此有股東名簿、95年度股東臨時會
    議事錄、臨時會簽到簿、董事會會議紀錄、經濟部函、公司
    變更登記表可稽（本院卷78-87頁）。
  (四)上訴人公司又為符合公司法第170條第2項股東常會需在會計
    年度終了六個月內召開之規定，董事長丙○○在 95年6月19
    日召開董事會決議在95年 7月11日召開股東常會，並以書面
    通知所有股東，而上開股東常會併就 94年9月19日之股東臨
    時會議案進行之決議予以承認並溯及自 94年9月19日生效，
    此有董事會議事錄、股東常會會議通知書、通知函件執據、
    股東常會簽到簿、95年 7月11日之股東常會議事錄可證（本
    院卷88-94頁）。查上訴人公司94年9月19日股東臨時會議所
    選任之董事、監察人部分均已辭任，並經上訴人 95年6月16
    日之股東臨時會改選而不存在，而其他如變更章程等議案，
    亦經95年 7月11日之股東常會決議通過承認其係合法有效。
    是以，縱使系爭股東臨時會之召集程序及決議過程有瑕疵，
    但既經95年 7月11日之股東常會決議，承認系爭股東臨時會
    之決議內容而予補正，被上訴人若對系爭股東會決議內容有
    所爭議，依首開說明，亦應針對95年 7月11日之股東常會提
    起訴訟，始有確認利益。又設若系爭股東臨時會決議不成立
    ，但95年度之股東常會業已通過溯及既往追認，上訴人與所
    有股東仍受95度股東常會決議內容拘束，是被上訴人在原審
    先位聲明訴請確認系爭股東會決議不成立，備位聲明訴請撤
    銷系爭股東臨時會決議，已無既受確認判決之法律上利益，
    並欠缺權利保護要件，均不應准許。
五、綜上所述，原審未細心研求，竟為被上訴人先位聲明部分勝
    訴之判決，即確認系爭股東會臨時會會議決議不成立，不無
    違誤，上訴意旨，指摘原判決不當，求予廢棄改判，為有理
    由。又被上訴人之備位聲明部分，於法無據，亦不應准許。
    爰將原判決廢棄改判駁回被上訴人先位及備位聲明之訴。
六、本件事證已臻明確，兩造其餘之攻擊、防禦方法，核與判決
    結果不生影響，爰毋庸一一論述。
據上論結，本件上訴為有理由，依民事訴訟法第450條、第78條
，判決如主文。
中    華    民    國    95    年    9     月    12    日
                    民事第十六庭
                        審判長法  官  沈方維
                              法  官  張競文
                              法  官  王淇梓
正本係照原本作成。
如不服本判決，應於收受送達後20日內向本院提出上訴書狀，其
未表明上訴理由者，應於提出上訴後20日內向本院補提理由書狀
（均須按他造當事人之人數附繕本）上訴時應提出委任律師或具
有律師資格之人之委任狀；委任有律師資格者，另應附具律師資
格證書及釋明委任人與受任人有民事訴訟法第 466條之1第1項但
書或第2項（詳附註）所定關係之釋明文書影本。
中    華    民    國    95    年    9     月    13    日
                              書記官  吳碧玲
附註：
民事訴訟法第466條之1（第1項、第2項）：
對於第二審判決上訴，上訴人應委任律師為訴訟代理人。但上訴
人或其他法定代理人具有律師資格者，不在此限。
上訴人之配偶、三親等內之血親、二親等內之姻親，或上訴人為
法人、中央或地方機關時，其所屬專任人員具有律師資格並經法
院認為適當者，亦得為第三審訴訟代理人。


司法院資訊處製作；財團法人民間司法改革基金會備份。
